【裁判字號】    97,婚,569
【裁判日期】    980730
【裁判案由】    離婚
【裁判全文】
臺灣臺南地方法院民事判決               97年度婚字第569號
原      告  乙○○
被      告  甲○○
上列當事人間請求離婚事件，經本院於民國98年7月16日言詞辯
論終結，判決如下：
    主      文
准原告與被告離婚。
訴訟費用新臺幣參仟元由被告負擔。
    事實及理由
一、本件被告未於言詞辯論期日到場，核無民事訴訟法第386條
    所列各款情形，爰依原告之聲請，由其一造辯論而為判決。
二、本件原告起訴主張：
  (一)原告乙○○（男，民國○○年○月○○日生，身分證統一編號：
    Ｚ000000000號）與被告甲○○（女，51年6月19日生，中國
    福建省人）於92年5月8日在中國福建省福州市公證結婚，92
    年6月9日在我國戶政機關辦理結婚登記，目前兩造婚姻關係
    存續中，未生育子女。
  (二)原告本以為兩造在生活上可相互照料，被告可陪伴原告度過
    晚年，豈知，婚後被告常常開口向原告索取大筆金錢，因原
    告每月收入不穩定，無法滿足被告金錢需求，被告遂於93年
    間離家出走偷偷返回大陸，迄今未再來臺與原告同居。原告
    輾轉得知被告已返回大陸，被告索求無度，以金錢為重，不
    顧夫妻之情之行為，令原告對兩造婚姻喪失信心。查被告長
    期未返家與原告共同生活，又無不能同居之正常理由，被告
    不僅有違背同居義務之客觀事實，亦有拒絕同居之主觀情事
    ，顯係惡意遺棄原告於繼續狀態中。
  (三)又婚姻係以經營夫妻共同永久生活為目的，其本質則係建立
    在誠摯、互信、互諒、互愛之基礎上，若夫妻無法共同生活
    致此誠摯基礎嚴重動搖甚或流失殆盡，已無繼續維持婚姻之
    必要，而被告並未盡其努力，使兩造婚姻已失去經營夫妻永
    久共同生活本質，應符合民法第1052條第2項難以維持婚姻
    之重大事由，原告得請求判決離婚。爰依民法第1052條第1
    項第5款、同條第2項規定，提起本件訴訟等情。並聲明：請
    准原告與被告離婚。
三、被告未於言詞辯論期日到場，亦未提出書狀作任何聲明或陳
    述。
四、得心證之理由：
  (一)按結婚或兩願離婚之方式及其他要件，依行為地之規定。判
    決離婚之事由，依臺灣地區之法律。夫妻之一方為臺灣地區
    人民，一方為大陸地區人民者，其結婚或離婚之效力，依臺
    灣地區之法律。臺灣地區與大陸地區人民關係條例第52條第
    1項、第2項及第53條定有明文。
  (二)經查，原告主張其為臺灣地區人民，被告為中國福建省人民
    ，兩造於92年5月8日在中國福建省福州市公證結婚，92年6
    月9日在我國戶政機關辦理結婚登記，目前兩造婚姻關係存
    續中，未生育子女之事實，業據原告提出戶籍謄本、被告之
    中國居民身分證（影本）為憑，並經本院向臺南縣白河鎮戶
    政事務所調閱兩造結婚登記相關資料，有臺南縣白河鎮戶政
    事務所97年9月25日南縣白戶字第0970001304號函及所附結
    婚登記申請書、公證書、結婚證明書、財團法人海峽交流基
    金會證明書等在卷足稽，核屬相符，堪信為真正。因之，依
    上開規定，兩造間判決離婚之事由，應依臺灣地區之法律。
  (三)次按夫妻之一方以惡意遺棄他方在繼續狀態中者，他方得向
    法院請求離婚，民法第1052條第1項第5款定有明文。又按民
    法第1052條第1項第5款所謂以惡意遺棄他方，不僅須有違背
    同居義務之客觀事實，並須有拒絕同居之主觀情事，始為相
    當（參照最高法院85年度臺上字第572號判決）。
  (四)次查，原告主張婚後被告常常開口向原告索取大筆金錢，因
    原告每月收入不穩定，無法滿足被告金錢需求，被告遂於93
    年間離家出走偷偷返回大陸，迄今未再來臺與原告同居之事
    實，業據原告舉證人即原告哥哥陳秀夫到庭證稱：「我的住
    所與兩造住所沒有隔很遠，只是隔幾百公尺而已。」「被告
    嫁給原告後，經常向原告要錢，金額多少、用途為何都沒有
    說，所以我不知道，被告向原告要不到錢後就偷跑回大陸，
    被告回大陸後我們有去打聽，知道被告回大陸，所以沒有去
    申報失蹤人口，被告的確是偷跑回大陸，沒有跟我們說，被
    告的證件、個人衣物都有帶走。」「被告回大陸後，有打電
    話給原告，是要原告寄錢過去大陸給被告，原告一開始有把
    錢寄給被告，但是被告要了很多次，原告之後就沒有再給被
    告錢了…」等語（見本院98年7月16日言詞辯論筆錄），核
    屬相符，再經本院向內政部入出國及移民署函查結果，被告
    於93年2月15日出境後，於93年2月23日因未通過面談拒絕入
    境，渠93年3月3日申請團聚案亦因面談未通過緩議，有內政
    部入出國及移民署97年10月9日移署出停泰字第09710117540
    號函及所附被告入出國日期證明書及入出境申請相關資料可
    參，堪信原告上開主張為真正。
  (五)查被告來台團聚期間雖於93年間離家偷偷返回大陸，惟嗣後
    被告已二次申請來臺團聚，惟均因面談未通過而遭拒絕入境
    ，自難認被告有拒絕與原告同居之主觀情事。原告既無法舉
    證證明被告有拒絕與原告同居之主觀情事，參諸上開說明，
    即與民法第1052條第1項第5款「夫妻之一方以惡意遺棄他方
    在繼續狀態中」之規定要件不符，原告主張依民法第1052
    條第1項第5款規定，請求判決離婚，即有未合，不能准許。
  (六)再按夫妻間有民法第1052條第1項所列各款以外之重大事由
    ，而難以維持婚姻者，夫妻之一方得請求離婚，民法第1052
    條第2項定有明文。又按婚姻係以誠摯相愛地共同生活為基
    礎，若此基礎已動搖，則婚姻關係即屬破裂，基於近代離婚
    法立法例大多由有責主義而至破綻主義之趨勢，法院即應認
    定該情形屬難以維持婚姻之重大事由。次按，夫妻均有民法
    第1052條第1項所定情形之一時，雙方各得向法院請求離婚
    ，不能以請求之一方亦有判決離婚原因，即謂其不得訴請離
    婚；同條第2項但書規定難以維持婚姻之重大事由應由夫妻
    之一方負責者，僅他方得請求離婚，係為公允而設，故難以
    維持婚姻之重大事由，夫妻雙方均須負責時，應比較衡量雙
    方之有責程度，僅責任較輕之一方，得向責任較重之他方請
    求離婚，有責程度相同時，雙方均得請求離婚，始符公平（
    參照最高法院90年度臺上字第2215號判決）。
  (七)查被告於93年間返回中國大陸後，兩造即分居至今，已有五
    年之久，分居期間兩造各自獨立生活均無聯絡，次查，被告
    既未到庭舉證證明兩造分居之原因係可歸責於原告，自應認
    為不可歸責於原告。又兩造分居迄今五年之久，期間均無聯
    絡，各自獨立生活，客觀上已足使兩造共同生活所需誠擎的
    互敬互愛之基礎不復存在，應認為兩造婚姻已生破綻，且該
    事由不可歸責於原告，參諸前開說明，應構成民法第1052條
    第2項難以維持婚姻之重大事由，原告依上開規定，請求判
    決離婚，依法並無不合，應予准許。
五、本件訴訟費用應由敗訴之被告負擔。經查，原告支出第一審
    訴訟費用（裁判費）新臺幣（下同）3,000元，應由被告負
    擔，爰確定如主文第二項所示。
六、據上論結，本件原告之訴為有理由，依民事訴訟法第385條
    第1項前段、第78條、第87條第1項，判決如主文。
中    華    民    國    98    年    7     月    30    日
                  家事法庭    法  官  鄭  彩  鳳
上正本係照原本作成。
如對本判決上訴，須於收受判決正本送達後20日內向本院提出上
訴狀，並繳納上訴費及附具繕本。
中    華    民    國    98    年    7     月    30    日
                              書記官  黃  心  怡


司法院資訊處製作；財團法人民間司法改革基金會備份。
